【裁判字號】    98,易,4014
【裁判日期】    981231
【裁判案由】    妨害名譽
【裁判全文】
臺灣臺中地方法院刑事判決              98年度易字第4014號
聲  請  人  臺灣臺中地方法院檢察署檢察官
被      告  丙○○
輔  佐  人  甲○○
（即被告之女）
被      告  戊○○
被      告  丁○○
上列被告因妨害名譽案件，經檢察官聲請以簡易判決處刑（98年
度偵字第24729號），本院認不宜逕以簡易判決處刑，應適用通
常訴訟程序審判（98年度中簡字第3599號），本院判決如下：
    主    文
丙○○犯公然侮辱罪，處罰金新臺幣參仟元，如易服勞役，以新
臺幣壹仟元折算壹日。
戊○○、丁○○均無罪。
    犯罪事實
一、丙○○前因公然侮辱案件，經本院於民國97年10月15日以97
    年度簡上字第604號判處罰金新臺幣2000元確定。緣丙○○
    與居住在臺中市○○區○○路1段27巷39號之鄰居己○○，
    關係不睦。丙○○於98年1月14日上午8時22分許，在臺中市
    ○○區○○路1段27巷之公眾得出入場所與人聊天時，見己○○正在臺中市○○區○○路1段27巷39號2樓陽台上，手持
    錄影機對其錄影蒐證，因而一時情緒激動，基於公然侮辱之
    犯意，在不特定多數人得共同見聞之公然狀態下，以「幹你
    娘」（台語）之穢語，辱罵己○○。
二、案經己○○訴由臺灣臺中地方法院檢察署檢察官偵查起訴。
    理    由
壹、程序部分：
一、按現行刑事訴訟法為保障被告之反對詰問權，排除具有虛偽
    危險性之傳聞證據，以求實體真實之發見，於該法第159條
    第1項明定被告以外之人於審判外之言詞或書面陳述，除法
    律有規定者外，不得作為證據。又被告以外之人於審判外之
    陳述，雖不符前4條之規定（即刑事訴訟法第159條之1至同
    條之4），而經當事人於審判程序同意作為證據，法院審酌
    該言詞陳述或書面陳述作成時之情況，認為適當者，亦得為
    證據；當事人、代理人或辯護人於法院調查證據時，知有第
    159條第1項不得為證據之情形，而未於言詞辯論終結前聲明
    異議者，視為有前項之同意，刑事訴訟法第159條之5定有明
    文。本件檢察官、被告等均未就卷內證據資料之證據能力有
    所爭執，且迄於言詞辯論終結前，均未主張有刑事訴訟法第
    159條第1項不得為證據之情形，是應認已同意卷內證據均得
    作為證據，且經本院審酌後，認無不適當之情形，應認本案
    調查之卷內證據均有證據能力。
二、再按被告拒絕陳述者，得不待其陳述逕行判決，刑事訴訟法
    第305條定有明文，被告丙○○於審理時拒絕陳述，是本院
    就其部分，不待其陳述逕行判決。
貳、有罪部分：
一、被告丙○○於偵查中矢口否認有辱罵己○○之行為，輔佐人
    即其女甲○○於審理時亦主張丙○○並未辱罵己○○。經查
    ：關於丙○○於98年1月14日上午8時22分許，在臺中市○○
    區○○路1段27巷，以「幹你娘」（台語）之穢語公然辱罵
    告訴人己○○之事實，業據告訴人於偵審中指訴明確，並有
    其所提出之錄影蒐證光碟為證，經本院勘驗該光碟內容，結
    果為：「1.錄影開始，鏡頭由己○○住處二樓陽台照下去，
    前方為被告丙○○在巷口。2.錄影機鏡頭漸漸拉近丙○○（
    鏡頭搖晃），可見丙○○正在一支電線桿下與一名身穿米白
    色外套之婦人聊天。3.在丙○○的右邊有一名身穿咖啡色外
    套之女子，身後則有一身穿粉紅色外套的小孩。4.約12秒時
    ，丙○○的目光有對向鏡頭，並以憤怒的口氣罵出類似台語
    『幹你娘』之語，隨即又繼續與前方之身穿米白色外套婦人
    聊天，未再看向鏡頭，錄影內容隨即結束。5.該光碟檔案修
    改日期為98年1月13日下午8點22分」，有勘驗筆錄及翻拍相
    片（本院易字卷第33頁、第3-12頁）可稽。又告訴人業於審
    理時陳明：「因為我攝影機時間沒有設定好，所以拍攝的實
    際時間應該是依檔案修改日期再加上12小時，就是98年1月1
    4上午8點22分」等語（本院易字卷第33頁反面）。依上開勘
    驗內容，丙○○原係與人聊天，因發現見己○○手持錄影機
    對其錄影蒐證，因而情緒激動面對鏡頭破口大罵，發音類似
    台語三字經「幹你娘」，審酌當時情境，告訴人指訴丙○○
    係對其辱罵「幹你娘」之穢語，衡情無違，堪以採信。又丙○○係於不特定多數人得共同見聞之民宅巷道內辱罵己○○
    ，所為自屬公然侮辱。本案事證明確，被告丙○○上開犯行
    洵堪認定，應予依法論科。
二、核被告丙○○所為，係犯刑法第309條第1項之公然侮辱罪。
    爰審酌丙○○患有輕度失智症，其智能退化，自我控制能力
    退化，容易情緒失禁（有他字卷第23頁之身心障礙手冊、第
    18頁之中國醫藥大學附設醫院診斷證明書可憑），其與告訴
    人間曾有訟爭（見他字卷第8頁以下之本院97年度簡上字第
    604號刑事判決），關係不睦，本案因見告訴人對其錄影蒐
    證，受有相當刺激，因而出言辱罵之犯罪緣由，及其犯罪後
    之態度等一切情狀，量處如主文所示之刑，並諭知易服勞役
    之折算標準。
三、公訴意旨另略以：被告丙○○與己○○係鄰居，戊○○、丁○○則係臺中市環境保護局員工，分別擔任車牌號碼171-UB
    號垃圾車之駕駛司機與隨車員。己○○除平日即與鄰居相處
    不睦外，亦因覺垃圾車噪音擾人而對戊○○、丁○○多次表
    達不滿。戊○○、丁○○於98年1月14日上午8時15分許，分
    別駕駛、搭乘前開垃圾車，前往臺中市○○區○○路1段27
    巷內收取垃圾時，適己○○自住處2樓往1樓灑水澆花，詎戊○○、丁○○竟分別基於公然侮辱及誹謗他人之犯意，在前
    往丟垃圾之民眾得共見共聞之狀態下，辱罵並指稱：「那個
    瘋女人，她是在『潑尿』」（台語）等語，足以毀損己○○
    之名譽。在場之丙○○聽聞後，亦基於誹謗及公然侮辱之犯
    意，向現場鄰居指稱：「她潑的是尿」、「她是『肖仔』」
    （台語）。因認丙○○此部分所為，涉犯刑法第310條第1項
    之誹謗罪、第309條第1項之公然侮辱罪。經查：公訴人認定
    丙○○涉犯此部分犯行之依據，乃告訴人於偵查中之指訴（
    見他字卷第4頁以下之刑事告訴狀及歷次偵訊筆錄內容）。
    惟告訴人於審理時業自承：「（你拍攝上開勘驗光碟內容當
    時所在為何？）在我家即臺中市○○區○○路1段27巷39號2
    樓陽台，被告丙○○人是站在27巷。至於戊○○、丁○○當
    時不在現場。乙○○並沒有錄到，他在哪裡我並不知道。我
    實際拍攝的時間是98年1月14日上午8點22分。（那麼戊○○
    、丁○○二人是什麼時候出現的？）我拍的時候，他們二人
    還沒有來，他們二人固定每天早上8點半左右開垃圾車到大
    連路1段27巷，都會經過我的住處，98年1月14日上午8點22
    分我錄完丙○○罵我後，他們二人也是約8點半開垃圾車經
    過我住處」等語（本院易字卷第33頁反面）。足見並無丙○○聽聞戊○○、丁○○辱罵誹謗告訴人後，起意接著辱罵誹
    謗告訴人之事，是告訴人於偵查中此部分指訴，顯乏可信性
    。又依上開勘驗光碟內容，亦只能證明被告丙○○見到己○○對其錄影蒐證時，有對其辱罵「幹你娘」之語．並無從證
    明於此之前丙○○另有指稱：「她潑的是尿」、「她是『肖
    仔』」等誹謗、公然侮辱告訴人之言行。至於證人乙○○於
    偵查中固有證稱：「（有無聽過戊○○、丁○○談論過己○○？）他們常罵她潑尿，我去派報時有親耳聽到，在大連路
    27巷裏聽到的，我聽過2、3次。（98年1月13日早上8點15分
    ，有無聽到戊○○、丁○○講潑尿）有，但詳細日期忘了，
    在年初有聽到，他們在講時旁邊還有人，他們的鄰居都有聽
    到，戊○○、丁○○兩人都有講潑尿，當時丙○○有在場，
    她跟己○○吵架，己○○當時也在場。（丙○○有說何話？
    ）她講很難聽，她說『肖仔』。（有無說到潑尿的事？）有
    。（剛剛為何不講？）我想說講過了。」云云（他字卷第38
    、39頁）。惟乙○○業自承其不記得聽聞戊○○、丁○○、
    丙○○辱罵告訴人之詳細日期，且當時檢察官所詢日期為98
    年1月13日，並非本案起訴事實所指之98年1月14日；又核乙○○所證丙○○與戊○○、丁○○係同時在場辱罵告訴人一
    節，亦與告訴人上開審理中所言戊○○、丁○○當時不在現
    場一節不符；另告訴人於偵查中曾稱：其早於97年10月30、
    31 日即有刻意拍攝乙○○於現場出現之錄影資料，以免日
    後乙○○出庭作證時，被告等人抗辯乙○○未曾在現場出現
    過等語（他字卷54頁），則若乙○○真有於98年1月14日上
    午在場見聞丙○○辱罵告訴人，告訴人對丙○○錄影蒐證時
    ，豈會不知將乙○○一併攝入以利日後提告舉證？然如上述
    ，告訴人所提出之98年1月14日錄影蒐證光碟內容，並未見
    乙○○在場，故難認乙○○有於98年1月14日在場見聞案發
    經過，其所為證詞自不能證明丙○○犯罪。此外，本院復查
    無其他積極證據足以證明被告丙○○犯公訴意旨所指此部分
    犯行，此部分原應為無罪之諭知，惟公訴人認此部分與前開
    丙○○辱罵告訴人「幹你娘」有罪部分，有接續犯及想像競
    合犯之裁判上一罪關係，爰不另為無罪之諭知，附此敘明。
參、無罪部分：
一、公訴意旨另略以：同前所述，被告戊○○、丁○○於98年1
    月14日上午8時15分許，分別駕駛、搭乘車牌號碼171-UB號
    垃圾車，前往臺中市○○區○○路1段27巷內收取垃圾時，
    適己○○自住處2樓往1樓灑水澆花，詎戊○○、丁○○竟分
    別基於公然侮辱及誹謗之犯意，在前往丟垃圾之民眾得共見
    共聞之狀態下，辱罵並指稱：「那個瘋女人，她是在『潑尿
    』」（台語）等語，足以毀損己○○之名譽。因認被告戊○○、丁○○均涉犯刑法第309條第1項之公然侮辱罪、第310
    條第1項之誹謗罪。
二、按犯罪事實應依證據認定之，無證據不得認定犯罪事實；不
    能證明被告犯罪者，應諭知無罪之判決，刑事訴訟法第154
    條第2項、第301條第1項分別定有明文。又事實之認定，應
    憑證據，如未能發現相當證據，或證據不足以證明，自不能
    以推測或擬制之方法，以為裁判基礎（最高法院40年臺上字
    第86號判例參照）。而認定犯罪事實所憑之證據，雖不以直
    接證據為限，間接證據亦包括在內，然而無論直接證據或間
    接證據，其為訴訟上之證明，須於通常一般之人均不致有所
    懷疑，而得確信其為真實之程度者，始得據為有罪之認定，
    倘其證明尚未達到此一程度，而有合理之懷疑存在，而無從
    使事實審法院得有罪之確信時，即應由法院為諭知被告無罪
    之判決（最高法院76年臺上字第4986號判例參照）。復按告
    訴人之告訴，係以使被告受刑事訴追為目的，是其陳述是否
    與事實相符，仍應調查其他證據以資審認。告訴人之陳述如
    無瑕疵，且就其他方面調查又與事實相符，固足採為科刑之
    基礎，倘其陳述尚有瑕疵，則在未究明前，自不得遽採為論
    罪科刑之根據；而所謂無瑕疵，係指被害人所為不利被告之
    陳述，與社會上之一般生活經驗或卷附其他客觀事證並無矛
    盾而言，至所謂就其他方面調查認與事實相符，非僅以所援
    用之旁證足以證明被害結果為已足，尤須綜合一切積極佐證
    ，除認定被告確為加害人之外，在推理上無從另為其他合理
    原因之假設而言（最高法院52年臺上字第1300號判例、92年
    度臺上字第5580號判決意旨參照）。
三、訊據被告戊○○、丁○○固均坦承有於98年1月14日上午駕
    乘垃圾車行經臺中市○○區○○路1段27巷，惟均堅詞否認
    有何辱罵、誹謗告訴人之犯行。經查：公訴人認定戊○○、
    丁○○涉犯前開犯行之主要依據，係告訴人於偵查中之指訴
    及證人乙○○於偵查中之證詞。惟如前述，依告訴人於審理
    中自承之語，並無戊○○、丁○○與丙○○同時在場辱罵告
    訴人之事，是告訴人於偵查中之指訴有明顯瑕疵，顯乏可信
    性。又依上開勘驗光碟內容，只能證明被告丙○○有辱罵己○○「幹你娘」之語．並無從證明丁○○、戊○○有公然侮
    辱、誹謗告訴人之犯行。至於證人乙○○於偵查中之證詞，
    不足採憑，其理由同前所述。此外，本院復查無其他積極證
    據足以證明被告戊○○、丁○○二人犯公訴意旨所指公然侮
    辱、誹謗犯行，應認不能證明戊○○、丁○○犯罪，揆諸前
    揭法條及判例意旨，應為被告戊○○、丁○○二人均無罪之
    諭知。
據上論斷，應依刑事訴訟法第299條第1項前段、第301條第1項、
第305條，刑法第309條第1項、第42條第3項，刑法施行法第1條
之1，逕以簡易判決處刑如主文。
中    華    民    國    98    年    12    月    31    日
                        臺灣臺中地方法刑事第13庭
                                法  官  蔡建興
以上正本證明與原本無異。
如不服本判決，應於收受送達後10日內向本院提出上訴書狀（應
敘述具體理由並附繕本）。
上訴書狀如未敘述理由，應於上訴期間屆滿後20日內補提理由書
於本院。
                                書記官  黃英寬
中    華    民    國    98    年    12    月    31    日
附錄論罪科刑法條：
刑法第309條第1項
公然侮辱人者，處拘役或3百元以下罰金。

司法院資訊處製作；財團法人民間司法改革基金會備份。
